---
title: ""
author: ""
date: ""
jury1: "M. Jonathan El Methni"
parcours: "Master Mathematique Informatique Appliqué aux Sciences Humaines et Sociales parcours Informatique et Cognition "
maintitle: "Outlier Detection on Witfoo Cybersecurity Dataset"
mainauthor1: "Aylin Guventurk"
mainauthor2: "Alain Karapetian"
mainauthor3: "Rachel Peretti"
maindate: "Année Universitaire 2025-2026"
output:
  bookdown::pdf_document2:
    fig_caption: true
    number_sections: true
    toc: false
    lof: false
    lot: false
    latex_engine: xelatex
    keep_tex: false

header-includes:
  - \usepackage{fancyhdr}
  - \usepackage{graphicx}
  - \usepackage{amsmath}
  - \usepackage{geometry}
  - \geometry{margin=2.5cm}
  - \setcounter{secnumdepth}{3}

  # fonts
  - \usepackage{fontspec}
  - \setmainfont{Atkinson Hyperlegible}
  - \setsansfont{Atkinson Hyperlegible}
  - \setmonofont{Atkinson Hyperlegible}

  # Tableaux
  - \usepackage{float}
---
```{r custom_setup, echo=FALSE, results='asis'}
yaml_data <- rmarkdown::yaml_front_matter(knitr::current_input())
cat(paste0(
  "\\newcommand{\\theTitle}{", yaml_data$maintitle, "}\n",
  "\\newcommand{\\theAuthorA}{", yaml_data$mainauthor1, "}\n",
  "\\newcommand{\\theAuthorB}{", yaml_data$mainauthor2, "}\n",
  "\\newcommand{\\theAuthorC}{", yaml_data$mainauthor3, "}\n",
  "\\newcommand{\\theDate}{", yaml_data$maindate, "}\n",
  "\\newcommand{\\theJuryA}{", yaml_data$jury1, "}\n",
  "\\newcommand{\\theParcours}{", yaml_data$parcours, "}\n"
))
```

```{=latex}
\begin{titlepage}
\thispagestyle{empty}
\begin{center}
    \vspace*{1cm}
    \includegraphics[width=0.3\textwidth]{logo_uga.png}\\[1cm]

    \Large \textbf{\theParcours}\\[1cm]

    \Large \textbf{\theDate}\\[1cm]

    {\Huge \bfseries \theTitle\par}
    \vspace{2cm}

    \Large \textbf{Auteurs :}\\[0.5em]
    \theAuthorA\\[0.3em]
    \theAuthorB\\[0.3em]
    \theAuthorC

    \Large \textbf{Jury :}\\[0.5em]
    \theJuryA\\[0.3em]

\end{center}
\end{titlepage}

\clearpage
\thispagestyle{empty}
\tableofcontents
\clearpage

\thispagestyle{empty}
\listoffigures
\clearpage

\setcounter{page}{1}
\pagestyle{fancy}
\fancyhf{}
\fancyhead[L]{\theAuthorA{} \& \theAuthorB \& \theAuthorC}
\fancyhead[R]{\theDate}
\fancyfoot[C]{\thepage}
\renewcommand{\headrulewidth}{0.4pt}
```

# Présentation du dataset

```{r chargement-donnee, echo=FALSE, results='asis'}
if(!require('pROC')) install.packages('pROC')
if(!require("dbscan")) install.packages("dbscan")
if(!require('isotree')) install.packages('isotree')
if(!require('e1071')) install.packages('e1071')
library(pROC)
library(dbscan)
library(isotree)
library(e1071)
load("./outlier-dataset.Rdata")

```

## Description

```{r resume}
lignes <- nrow(X)
colonnes <- ncol(X)
```

Le jeu de données outlier-dataset.Rdata mettra en jeu n = 6916 observations vivant dans un espace de p = 21 dimensions, au sein desquelles 250 sont atypiques. Il prendra la forme d’une matrice X de dimension 6916 × 21 et d’un vecteur y indiquant si chacune de ces observations est atypique ou non (catégories "normal" et "outlier").

## ACP

```{r acp}
pcaOutliers <- prcomp(X)

varCumSum <- cumsum(pcaOutliers$sdev^2/sum(pcaOutliers$sdev^2)*100)

barplot(pcaOutliers$sdev^2/sum(pcaOutliers$sdev^2)*100,
        main = "ACP X",
        xlab = "Composantes",
        ylab = "Variance expliquée (%)",
        ylim = c(0,100),
        names.arg = paste0("PC", 1:length(pcaOutliers$sdev)),
        col = "#3B8BD4",
        las = 2
        )

barplot(varCumSum,
        xlab = "Composantes",
        ylab = "Variance expliquée (%)",
        names.arg = paste0("PC", 1:length(pcaOutliers$sdev)),
        col = ifelse(varCumSum > 85, "red", "green3"),
        las = 2
        )

plot(pcaOutliers$x[,1:7])

```

Pour avoir au moins 80% de la variance expliqué, il faut prendre les septs premierses composantes principales. Cela résulte à `r round(varCumSum[7],4)`% de variance.

# Détections d'anomalies


## Local Outlier Factor

Le Local Outlier Factor (LOF) est un algorithme d'apprentissage non supervisé qui compare la densité locale des observations. S'il existe une différence entre le point observé et ses voisins, le point est considéré comme anomalie. Il calcule un score pour chaque observations, calcule la densité, et la compare à celles des autres points.

```{r LOF}
X7 <- pcaOutliers$x[, 1:7]  # LOF calculé sur 7 dimensions
X2 <- pcaOutliers$x[, 1:2]  # Visualisation sur PC1 vs PC2

# vecteur d'hyperparamètre les k voisins
ks <- c(3, 6, 9, 10, 15, 20)
# seuils de catégorrisaition des outilers
seuils <- c(1.2, 1.5, 1.75, 2, 3)
# pour l'affichage de l'histograme pour visualiser les seuils d'outliers
colsSeuils <- c('red2', 'orange2', 'pink1', 'green2', 'cyan2')

for(k in ks) {
  lof_scores <- lof(X7, minPts = k)

  par(mfrow = c(1, 2))

  # Plot PC1 vs PC2 avec couleurs LOF
  plot(X2, col = "grey", pch = 16,
       main = paste("LOF (7 PC) - minPts =", k),
       xlab = "PC1", ylab = "PC2")

  points(X2[lof_scores <= seuils[1], ], col = "black", pch = 16, cex = 0.5)

  # Outliers colorés par niveau de seuil
  for(i in 1:length(seuils)) {
    if(i < length(seuils)) {
      outliers <- lof_scores > seuils[i] & lof_scores <= seuils[i+1]
    } else {
      outliers <- lof_scores > seuils[i]
    }
    points(X2[outliers, ], col = colsSeuils[i], pch = 16, cex = 1)
  }

  legend("topright",
         legend = paste("Seuil >", seuils),
         col = colsSeuils,
         pch = 16,
         cex = 0.7,
         title = "Niveaux de seuil")

  # Histogramme
  hist(lof_scores, breaks = 30,
       main = paste("Distribution LOF - minPts =", k),
       xlab = "Score LOF")
  abline(v = seuils, col = colsSeuils, lty = 2)

  par(mfrow = c(1, 1))
}
```

### Courbe ROC

```{r }
par(mfrow = c(2, 3))

for(k in ks) {
  lof_scores <- lof(X7, minPts = k)

  # Filtrer les valeurs infinies
  idx_finite <- is.finite(lof_scores)
  lof_finite <- lof_scores[idx_finite]
  y_finite <- y[idx_finite]

  roc_lof <- roc(y_finite, lof_finite)

  plot(roc_lof,
       main = paste("ROC - LOF minPts =", k,
                    "\nAUC =", round(auc(roc_lof), 3)),
       col = "steelblue",
       lwd = 2)

  abline(a = 0, b = 1, lty = 2, col = "grey")
}

par(mfrow = c(1, 1))

```


## Isolation Forest

La méthode Isolation Forest cherche à isoler les anomalies, en utilisant des arbres de décision aléatoires. Elle effectue de manière itérative des découpage des données jusqu'à trouver des points les plus éloignés, de la racine de l'arbre, qui sont les outliers.

```{r Iso-Forest}
# vecteur d'hyperparamètre les k arbres
ks <- c(10, 50, 100, 200)
# seuils de catégorrisaition des outilers
seuils_iso <- c(0.5, 0.55, 0.6, 0.65, 0.7)
# pour l'affichage de l'histograme pour visualiser les seuils d'outliers
colsSeuils <- c('red2', 'orange2', 'pink1', 'green2', 'cyan2')

for(k in ks) {
  iso_model <- isolation.forest(X7, ntrees = k)
  iso_scores <- predict(iso_model, X7)

  par(mfrow = c(1, 2))

  # Nuage de points sur PC1 vs PC2
  plot(X2, col = "grey", pch = 16,
       main = paste("Isolation Forest ntrees =", k),
       xlab = "PC1", ylab = "PC2")

  points(X2[iso_scores <= seuils_iso[1], ], col = "black", pch = 16, cex = 0.5)

  for(i in 1:length(seuils_iso)) {
    if(i < length(seuils_iso)) {
      outliers <- iso_scores > seuils_iso[i] & iso_scores <= seuils_iso[i+1]
    } else {
      outliers <- iso_scores > seuils_iso[i]
    }
    points(X2[outliers, ], col = colsSeuils[i], pch = 16, cex = 1)
  }

  legend("topright",
         legend = c("Normal", paste("Seuil >", seuils_iso)),
         col = c("black", colsSeuils),
         pch = 16, cex = 0.7,
         title = "Niveaux de seuil")

  # Histogramme
  hist(iso_scores, breaks = 30,
       main = paste("Distribution Isolation Forest ntrees =", k),
       xlab = "Score anomalie",
       col = "lightgrey")
  abline(v = seuils_iso, col = colsSeuils, lty = 2, lwd = 2)
  legend("topright",
         legend = paste("Seuil", seuils_iso),
         col = colsSeuils,
         lty = 2, cex = 0.7)

  par(mfrow = c(1, 1))
}

```

### Courbe ROC

```{r }
par(mfrow = c(2, 2))

for(k in ks) {
  iso_model <- isolation.forest(X7, ntrees = k)
  iso_scores <- predict(iso_model, X7)

  roc_iso <- roc(y, iso_scores)

  plot(roc_iso,
       main = paste("ROC - Isolation Forest ntrees =", k,
                    "\nAUC =", round(auc(roc_iso), 3)),
       col = "steelblue",
       lwd = 2)

  abline(a = 0, b = 1, lty = 2, col = "grey")
}

par(mfrow = c(1, 1))
```

## One-Class SVM

```{r OC-SVM}
# vecteur d'hyperparamètre les nu
nus <- c(0.01, 0.05, 0.1, 0.25)

for(nu in nus) {

  # Fit modèle sur 7 dimensions
  svm_model <- svm(X7, type = 'one-classification', nu = nu, kernel = "radial")

  # Prédictions
  y_pred <- predict(svm_model, X7)

  # Scores de décision
  svm_scores <- attributes(predict(svm_model, X7, decision.values = TRUE))$decision.values

  # Normaliser et inverser
  svm_scores_norm <- (svm_scores - min(svm_scores)) / (max(svm_scores) - min(svm_scores))
  svm_scores_norm <- 1 - svm_scores_norm

  par(mfrow = c(1, 2))

  # Nuage de points sur PC1 vs PC2
  plot(X2, col = ifelse(y_pred, "grey", "red2"), pch = 16, cex = 0.7,
       main = paste("One-Class SVM nu =", nu),
       xlab = "PC1", ylab = "PC2")

  legend("topright",
         legend = c("Normal", "Outlier"),
         col = c("grey", "red2"),
         pch = 16, cex = 0.7)

  # Histogramme des scores
  hist(svm_scores_norm, breaks = 30,
       main = paste("Distribution scores SVM nu =", nu),
       xlab = "Score anomalie (normalisé)",
       col = "lightgrey")
  abline(v = median(svm_scores_norm[!y_pred]),
         col = "red", lty = 2, lwd = 2)
  legend("topright",
         legend = "Seuil outliers",
         col = "red",
         lty = 2, cex = 0.7)

  par(mfrow = c(1, 1))
}

```

### Courbe ROC

```{r OC-SVM-ROC}
par(mfrow = c(2, 2))

for(nu in nus) {
  svm_model <- svm(X7, type = 'one-classification', nu = nu, kernel = "radial")

  svm_scores <- attributes(predict(svm_model, X7, decision.values = TRUE))$decision.values
  svm_scores_norm <- (svm_scores - min(svm_scores)) / (max(svm_scores) - min(svm_scores))
  svm_scores_norm <- 1 - svm_scores_norm

  roc_svm <- roc(y, as.vector(svm_scores_norm))

  plot(roc_svm,
       main = paste("ROC - One-Class SVM nu =", nu,
                    "\nAUC =", round(auc(roc_svm), 3)),
       col = "steelblue",
       lwd = 2)

  abline(a = 0, b = 1, lty = 2, col = "grey")
}

par(mfrow = c(1, 1))

```

# Comparaison avec One-Class SVM

# Conclusion

# Annexe : avec tout le code
