---
title: ""
author: ""
date: ""
jury1: "M. Jonathan El Methni"
parcours: "Master Mathematique Informatique Appliqué aux Sciences Humaines et Sociales parcours Informatique et Cognition "
maintitle: "Outlier Detection on Witfoo Cybersecurity Dataset"
mainauthor1: "Aylin Guventurk"
mainauthor2: "Alain Karapetian"
mainauthor3: "Rachel Peretti"
maindate: "Année Universitaire 2025-2026"
output:
  bookdown::pdf_document2:
    fig_caption: true
    number_sections: true
    toc: false
    lof: false
    lot: false
    latex_engine: xelatex
    keep_tex: false

header-includes:
  - \usepackage{fancyhdr}
  - \usepackage{graphicx}
  - \usepackage{amsmath}
  - \usepackage{geometry}
  - \geometry{margin=3cm}
  - \setcounter{secnumdepth}{3}

  # fonts
  - \usepackage{fontspec}
  - \setmainfont{Atkinson Hyperlegible}
  - \setsansfont{Atkinson Hyperlegible}
  - \setmonofont{Atkinson Hyperlegible}

  # Tableaux
  - \usepackage{float}
---
```{r custom_setup, echo=FALSE, results='asis'}
yaml_data <- rmarkdown::yaml_front_matter(knitr::current_input())
cat(paste0(
  "\\newcommand{\\theTitle}{", yaml_data$maintitle, "}\n",
  "\\newcommand{\\theAuthorA}{", yaml_data$mainauthor1, "}\n",
  "\\newcommand{\\theAuthorB}{", yaml_data$mainauthor2, "}\n",
  "\\newcommand{\\theAuthorC}{", yaml_data$mainauthor3, "}\n",
  "\\newcommand{\\theDate}{", yaml_data$maindate, "}\n",
  "\\newcommand{\\theJuryA}{", yaml_data$jury1, "}\n",
  "\\newcommand{\\theParcours}{", yaml_data$parcours, "}\n"
))
```

```{=latex}
\begin{titlepage}
\thispagestyle{empty}
\begin{center}
    \vspace*{1cm}
    \includegraphics[width=0.3\textwidth]{logo_uga.png}\\[1cm]

    \Large \textbf{\theParcours}\\[1cm]

    \Large \textbf{\theDate}\\[1cm]

    {\Huge \bfseries \theTitle\par}
    \vspace{2cm}

    \Large \textbf{Auteurs :}\\[0.5em]
    \theAuthorA\\[0.3em]
    \theAuthorB\\[0.3em]
    \theAuthorC

    \Large \textbf{Jury :}\\[0.5em]
    \theJuryA\\[0.3em]

\end{center}
\end{titlepage}

\clearpage
\thispagestyle{empty}
\tableofcontents
\clearpage

\thispagestyle{empty}
\listoffigures
\clearpage

\setcounter{page}{1}
\pagestyle{fancy}
\fancyhf{}
\fancyhead[L]{\theAuthorA{} \& \theAuthorB{} \& \theAuthorC}
\fancyhead[R]{\theDate}
\fancyfoot[C]{\thepage}
\renewcommand{\headrulewidth}{0.4pt}
```

# Présentation du dataset

```{r chargement-donnee, echo=FALSE, message=FALSE, warning=FALSE, results='hide'}
if(!require('pROC')) install.packages('pROC')
if(!require("dbscan")) install.packages("dbscan")
if(!require('isotree')) install.packages('isotree')
if(!require('e1071')) install.packages('e1071')
if(!require('knitr')) install.packages('knitr')
library(pROC)
library(dbscan)
library(isotree)
library(e1071)

# setup des graphiques
library(knitr)
opts_chunk$set(
  fig.width = 7,
  fig.height = 5,
  fig.align = "center",
  out.width = "68%"
)

load("./outlier-dataset.Rdata")

```

## Description

Le jeu de données outlier-dataset.Rdata mettra en jeu n = 6916 observations vivant dans un espace de p = 21 dimensions, au sein desquelles 250 sont atypiques. Il prendra la forme d’une matrice X de dimension 6916 × 21 et d’un vecteur y indiquant si chacune de ces observations est atypique ou non (catégories "normal" et "outlier").

## ACP

```{r acp-1, fig.cap="Représentation des données selon PC1 et PC2", echo=FALSE, results='asis', fig.pos = 'H'}
pcaOutliers <- prcomp(X,scale. = TRUE)

varCumSum <- cumsum(pcaOutliers$sdev^2/sum(pcaOutliers$sdev^2)*100)

plot(pcaOutliers$x[,1:15])

```

```{r acp-2, fig.cap="Résultats de l'ACP", echo=FALSE, results='asis', fig.pos = 'H'}
par(mfrow = c(1, 2))
barplot(pcaOutliers$sdev^2/sum(pcaOutliers$sdev^2)*100,
        main = "ACP X",
        xlab = "Composantes",
        ylab = "Variance expliquée (%)",
        ylim = c(0,100),
        names.arg = paste0("PC", 1:length(pcaOutliers$sdev)),
        col = "#3B8BD4",
        las = 2
        )

barplot(varCumSum,
        xlab = "Composantes",
        ylab = "Variance expliquée (%)",
        names.arg = paste0("PC", 1:length(pcaOutliers$sdev)),
        col = ifelse(varCumSum > 85, "red", "green3"),
        las = 2
        )
par(mfrow = c(1, 1))


```

Pour avoir au moins 80% de la variance expliquée, il faut prendre les sept premières composantes principales. Cela résulte à `r round(varCumSum[15],2)`% de variance.

# Détections d'anomalies


## Local Outlier Factor

Le Local Outlier Factor (LOF) est un algorithme d'apprentissage non supervisé qui compare la densité locale des observations. S'il existe une différence entre le point observé et ses voisins, le point est considéré comme anomalie. Il calcule un score pour chaque observation, calcule la densité, et la compare à celles des autres points. L'hyperparamètre k, qui contrôle la taille du voisinage, définit une échelle où l'algorithme va se fier pour déterminer un rapport entre un point et ses entourages. Plus k augmente, plus la sensibilité au bruit diminue. Cependant il faut être prudent à ne pas avoir un k trop grand pour ne pas rater des anomalies importantes.

```{r LOF, fig.cap="LOF à k=20 voisins", echo=FALSE, results='asis', fig.pos = 'H'}
#LOF calculé sur 15 dimensions
X15 <- pcaOutliers$x[, 1:15]
#visualisation sur PC1 vs PC2
X2 <- pcaOutliers$x[, 1:2]

# vecteur d'hyperparamètre les k voisins
ks <- c(3, 9, 15, 20)
# seuils de catégorisation des outilers
seuils <- c(2.5,4,6)
# pour l'affichage de l'histogramme pour visualiser les seuils d'outliers
colsSeuils <- c('red2', 'green2', 'cyan2')

#scores LOF
lof_scores_list <- list()

for(k in ks) {
  lof_scores <- lof(X15, minPts = k)
  lof_scores_list[[as.character(k)]] <- lof_scores

}
k <- 20
  par(mfrow = c(1, 2))

  #plot PC1 vs PC2 avec couleurs LOF
  plot(X2, col = "grey", pch = 16,
       main = paste("LOF à ", k," voisins"),
       xlab = "PC1", ylab = "PC2")

  points(X2[lof_scores <= seuils[1], ], col = "black", pch = 16, cex = 0.5)

  #outliers colorés par niveau de seuil
  for(i in 1:length(seuils)) {
    if(i < length(seuils)) {
      outliers <- lof_scores > seuils[i] & lof_scores <= seuils[i+1]
    } else {
      outliers <- lof_scores > seuils[i]
    }
    points(X2[outliers, ], col = colsSeuils[i], pch = 16, cex = 1)
  }

  legend("topleft",
         legend = paste("Seuil >", seuils),
         col = colsSeuils,
         pch = 16,
         cex = 0.7,
         title = "Niveaux de seuil")

  #histogramme
  hist(lof_scores, breaks = 30,
       main = paste("Distribution à voisins =", k),
       xlab = "Score LOF",
       xlim=c(1,10),
       )
  abline(v = seuils, col = colsSeuils, lty = 2)

  par(mfrow = c(1, 1))
```

La visualisation est basée sur les deux premières composantes principales PC1 et PC2, et les scores LOF ont été calculés sur un espace à 15 dimensions. Sur le premier graphique, il y a des points situés au coeur du nuage identifiés comme des outliers, et des points isolés autours sont classés comme standard (en noir). Cela veut dire qu'un point peut sembler normal sur PC1 et PC2 mais présenter un caractère atypique dans le reste des dimensions.

### Courbe ROC

```{r ROC-LOF, fig.cap="ROC des LOFs", echo=FALSE, results='asis',fig.pos = 'H'}
couleurs <- rainbow(length(ks))

first <- TRUE

legende_txt <- c()

for(i in 1:length(ks)) {
  k <- ks[i]
  
  #récupération des score LOF
  lof_scores <- lof_scores_list[[as.character(k)]]
  
  #nettoyage des données
  idx_finite <- is.finite(lof_scores)
  roc_obj <- roc(y[idx_finite], lof_scores[idx_finite], quiet = TRUE)
  auc_val <- round(auc(roc_obj), 3)
  
  #ajout au graphique
  plot(roc_obj,
       add = !first,
       col = couleurs[i],
       lwd = 2,
       legacy.axes = TRUE,
       main = "Comparaison des courbes ROC - LOF")

  #texte de légende
  legende_txt[i] <- paste0("voisins = ", k, " (AUC = ", auc_val, ")")
  
  first <- FALSE
}

#3. diagonale de référence (modèle aléatoire)
abline(a = 0, b = 1, lty = 2, col = "grey60")

#4. ajout de la légende
legend("bottomright",
       legend = legende_txt,
       col = couleurs,
       lwd = 2,
       cex = 0.8,
       bty = "n")

```
Les courbes ROC vertes, bleu et violet sont optimales à differents niveaux, et la courbe rouge n'est optimale nulle part. Les trois courbes optimales ont un AUC supérieur à 0.7. En arrondissant au centième près, la meilleure courbe reste voisins = 20 avec un AUC=0.80, ce qui veut dire que si un outlier est bien classé comme tel, alors dans 80% des cas cette classification est correcte. Ce modèle LOF avec 20 voisins est très bon pour classifier les outliers.

Pour rappel, la sensibilité est le taux de vrai positif donc le nombre de bonne prédiction des résultats positifs. La spécificité est le taux de vrai négatif donc le nombre de bonnes prédictions des résultats négatifs.

En revanche la courbe rouge, avec voisin = 3, représente un modèle avec une aire sous la courbe de 0,7. Il faut noter que cette courbe montre une sensibilité plus basse et une specificité plus haute que les autres courbes, ce qui signifie que ce modèle a plus de faux positifs.

## Isolation Forest

La méthode Isolation Forest cherche à isoler les anomalies, en utilisant des arbres de décision aléatoires. Elle effectue de manière itérative des découpage des données jusqu'à trouver des points les plus éloignés qui sont les outliers. L'hyperparamètre du nombre d'arbre permet de rendre le modèle plus stable et précis: vu que cette méthode repose sur des tirages aléatoires, avoir plusieurs arbres permet de moyenner les scores.

```{r Iso-Forest, fig.cap="Résultats d'isolation forest à n=500 arbres", echo=FALSE, results='asis', fig.pos = 'H'}
# vecteur d'hyperparamètre les n arbres
ns <- c(50, 100, 500, 1000)
# seuils de catégorisation des outilers
seuils_iso <- c(0.5, 0.55, 0.6)
# pour l'affichage de l'histograme pour visualiser les seuils d'outliers
colsSeuils <- c('red2', 'orange2', 'cyan2')

#scores iso
iso_scores_list <- list()


for(n in ns) {
  iso_model <- isolation.forest(X15, ntrees = n)
  iso_scores <- predict(iso_model, X15)
  iso_scores_list[[as.character(n)]] <- iso_scores

}
n = 500
  par(mfrow = c(1, 2))

  #nuage de points sur PC1 vs PC2
  plot(X2, col = "grey", pch = 16,
       main = paste("Isolation Forest ntrees =", n),
       xlab = "PC1", ylab = "PC2")

  points(X2[iso_scores <= seuils_iso[1], ], col = "black", pch = 16, cex = 0.5)

  for(i in 1:length(seuils_iso)) {
    if(i < length(seuils_iso)) {
      outliers <- iso_scores > seuils_iso[i] & iso_scores <= seuils_iso[i+1]
    } else {
      outliers <- iso_scores > seuils_iso[i]
    }
    points(X2[outliers, ], col = colsSeuils[i], pch = 16, cex = 1)
  }

  legend("topleft",
         legend = c("Normal", paste("Seuil >", seuils_iso)),
         col = c("black", colsSeuils),
         pch = 16, cex = 0.7,
         title = "Niveaux de seuil")

  #histogramme
  hist(iso_scores, breaks = 30,
       main = paste("Distribution des scores"),
       xlab = "Score anomalie",
       col = "lightgrey")
  abline(v = seuils_iso, col = colsSeuils, lty = 2, lwd = 2)
  legend("topright",
         legend = paste("Seuil", seuils_iso),
         col = colsSeuils,
         lty = 2, cex = 0.7)

  par(mfrow = c(1, 1))

```

### Courbe ROC

```{r ROC-Isolation-Forest, fig.cap="ROC des Isolations Forest", echo=FALSE, results='asis', fig.pos = 'H'}
#1. couleurs et variables
couleurs_iso <- c("darkorange", "purple", "forestgreen", "red")
legende_iso <- c()
first_iso <- TRUE

#2. boucle de génération
for(i in 1:length(ns)) {
  n <- ns[i]

  #récupération des scores
  iso_scores <- iso_scores_list[[as.character(n)]]

  #calcul ROC
  roc_obj <- roc(y, iso_scores, quiet = TRUE)
  auc_val <- round(auc(roc_obj), 3)

  #tracé
  plot(roc_obj,
       add = !first_iso,
       col = couleurs_iso[i],
       lwd = 2,
       legacy.axes = TRUE,
       main = "Comparaison ROC - Isolation Forest (sur X15)")

  #stockage pour la légende
  legende_iso[i] <- paste0("ntrees = ", n, " (AUC = ", auc_val, ")")

  first_iso <- FALSE
}

#3. éléments graphiques
abline(a = 0, b = 1, lty = 2, col = "grey")

legend("bottomright",
       legend = legende_iso,
       col = couleurs_iso,
       lwd = 2,
       cex = 0.8,
       bty = "n")
```

Même si les modèles à 100, 500, 1000 sont plus optimaux, leurs AUC reste inférieurs à 0.7. Cela veut dire que les modèles ne sont pas satisfaisants pour ces données, seules 60% des classifications sont correctement classifiées. Avec une haute spécificité et une basse sensibilité pour toutes les courbes, tous les modèles présentent beaucoup de faux positifs.

## One-Class SVM

```{r OC-SVM, fig.cap="Résultats de One-Class SVM pour nu=0.1", echo=FALSE, results='asis', fig.pos = 'H'}
#vecteur d'hyperparamètre les nu
nus <- c(0.01, 0.05, 0.1, 0.25)

#scores iso
svm_scores_norm_list <- list()

for(nu in nus) {

  #fit modèle sur 7 dimensions
  svm_model <- svm(X15, type = 'one-classification', nu = nu, kernel = "radial")

  #prédictions
  y_pred <- predict(svm_model, X15)

  #scores de décision
  svm_scores <- attributes(predict(svm_model, X15, decision.values = TRUE))$decision.values

  #normaliser + inverser
  svm_scores_norm <- (svm_scores - min(svm_scores)) / (max(svm_scores) - min(svm_scores))
  svm_scores_norm <- 1 - svm_scores_norm

  svm_scores_norm_list[[as.character(nu)]] <- svm_scores_norm

}
nu <- 0.1
  par(mfrow = c(1, 2))

  #nuage de points sur PC1 vs PC2
  plot(X2, col = ifelse(y_pred, "grey", "red2"), pch = 16, cex = 0.7,
       main = paste("One-Class SVM nu =", nu),
       xlab = "PC1", ylab = "PC2")

  legend("topleft",
         legend = c("Normal", "Outlier"),
         col = c("grey", "red2"),
         pch = 16, cex = 0.7)

  #histogramme des scores
  hist(svm_scores_norm, breaks = 30,
       main = paste("Distribution SVM nu =", nu),
       xlab = "Score anomalie",
       col = "lightgrey")
  abline(v = median(svm_scores_norm[!y_pred]),
         col = "red", lty = 2, lwd = 2)
  legend("topright",
         legend = "Seuil outliers",
         col = "red",
         lty = 2, cex = 0.7)

  par(mfrow = c(1, 1))

```

### Courbe ROC

```{r OC-SVM-ROC, fig.cap="ROC des One-Class SVM", echo=FALSE, results='asis', fig.pos = 'H'}
#1. préparation
couleurs_svm <- c("firebrick", "dodgerblue3", "darkorchid4", "goldenrod3")
legende_svm <- c()
first_svm <- TRUE

#2. boucle de génération
for(i in 1:length(nus)) {
  nu <- nus[i]

  svm_scores_norm <- svm_scores_norm_list[[as.character(nu)]]

  #calcul ROC
  roc_obj <- roc(y, as.vector(svm_scores_norm), quiet = TRUE)
  auc_val <- round(auc(roc_obj), 3)

  #tracé superposé
  plot(roc_obj,
       add = !first_svm,
       col = couleurs_svm[i],
       lwd = 2,
       legacy.axes = TRUE,
       main = "Comparaison ROC - One-Class SVM (sur X15)")

  #légende
  legende_svm[i] <- paste0("nu = ", nu, " (AUC = ", auc_val, ")")

  first_svm <- FALSE
}

#3. finitions
abline(a = 0, b = 1, lty = 2, col = "grey")

legend("bottomright",
       legend = legende_svm,
       col = couleurs_svm,
       lwd = 2,
       cex = 0.8,
       bty = "n")

```

Même si les modèles à nu=0.1 et nu=0.25 sont les plus optimaux, leurs AUC restent inférieurs à 0.7. Cela veut dire que les modèles ne sont pas satisfaisants pour ces données seules, respectivement 60% et 63% des classifications sont correctement classifiées. Malgré la performance de la courbe jaune étant meilleure que les autres courbes, tous les modèles présentent cependant beaucoup de faux positifs. Cela se perçoit par la haute spécificité et la basse sensibilité des modèles.


# Comparaison avec One-Class SVM

*OC-SVM VS Isolation Forest*
Les performances du One-Class SVM et Isolation forest sont assez semblables. Les deux modèles, avec leurs variantes des différents hyper-paramètres, ont tous une aire sous la courbe d'environ 0.6, du moins s'en rapprochant fortement mais restant en dessous de 0.7. Tous ces modèles présentent une basse sensibilité et une haute spécificité indiquant un haut taux de faux positifs.

*OC-SVM VS LOF*
Les performances de LOF sont nettement supérieures au One-Classe SVM. Avec l'aire sous la courbe de 0.6 pour le One-Class SVM et 0.8 pour LOF, LOF présente la meilleure performance parmi tous les modèles (en prenant les modèles avec les hyper-paramètres optimaux). Contrairement à OC-SVM, LOF a moins de faux positifs avec une haute sensibilité et une basse spécificité.

# Conclusion

En conclusion, même si les trois méthodes sont variées et proposant un résultat qui peut sembler viable au regard des histogrammes de distribution, les courbes ROC permettent de bien départager ces modèles parmi leurs variantes de configuration d'hyperparamètres et entre modèles. Ainsi, le model LOF avec 20 voisins présente la meilleure capacité de détection d'outlier avec une prédiction 80% du temps.


# Annexe :

## Figures

### LOF

```{r annex-LOF,fig.cap="Résultats des différentes configurations d'hyperparamètre de LOF", echo=FALSE, results='asis'}

for(k in ks) {
  #récupération des score LOF
  lof_scores <- lof_scores_list[[as.character(k)]]

  par(mfrow = c(1, 2))

  #plot PC1 vs PC2 avec couleurs LOF
  plot(X2, col = "grey", pch = 16,
       main = paste("LOF à ", k," voisins"),
       xlab = "PC1", ylab = "PC2")

  points(X2[lof_scores <= seuils[1], ], col = "black", pch = 16, cex = 0.5)

  #outliers colorés par niveau de seuil
  for(i in 1:length(seuils)) {
    if(i < length(seuils)) {
      outliers <- lof_scores > seuils[i] & lof_scores <= seuils[i+1]
    } else {
      outliers <- lof_scores > seuils[i]
    }
    points(X2[outliers, ], col = colsSeuils[i], pch = 16, cex = 1)
  }

  legend("topleft",
         legend = paste("Seuil >", seuils),
         col = colsSeuils,
         pch = 16,
         cex = 0.7,
         title = "Niveaux de seuil")

  #histogramme
  hist(lof_scores, breaks = 30,
       main = paste("Distribution des voisins"),
       xlab = "Score LOF",
       xlim = c(1,10)
       )
  abline(v = seuils, col = colsSeuils, lty = 2)

  par(mfrow = c(1, 1))
}
```

\newpage

### Isolation forest

```{r annex-isof,fig.cap="Résultats des différentes configurations d'hyperparamètre d'isolation forest", echo=FALSE, results='asis'}

for(n in ns) {
  iso_scores <- iso_scores_list[[as.character(n)]]

  par(mfrow = c(1, 2))

  #nuage de points sur PC1 vs PC2
  plot(X2, col = "grey", pch = 16,
       main = paste("Isolation Forest ntrees =", n),
       xlab = "PC1", ylab = "PC2")

  points(X2[iso_scores <= seuils_iso[1], ], col = "black", pch = 16, cex = 0.5)

  for(i in 1:length(seuils_iso)) {
    if(i < length(seuils_iso)) {
      outliers <- iso_scores > seuils_iso[i] & iso_scores <= seuils_iso[i+1]
    } else {
      outliers <- iso_scores > seuils_iso[i]
    }
    points(X2[outliers, ], col = colsSeuils[i], pch = 16, cex = 1)
  }

  legend("topleft",
         legend = c("Normal", paste("Seuil >", seuils_iso)),
         col = c("black", colsSeuils),
         pch = 16, cex = 0.7,
         title = "Niveaux de seuil")

  #histogramme
  hist(iso_scores, breaks = 30,
       main = paste("Distribution des scores"),
       xlab = "Score anomalie",
       col = "lightgrey")
  abline(v = seuils_iso, col = colsSeuils, lty = 2, lwd = 2)
  legend("topright",
         legend = paste("Seuil", seuils_iso),
         col = colsSeuils,
         lty = 2, cex = 0.7)

  par(mfrow = c(1, 1))
}


```

\newpage

### One-Class SVM

```{r annex-SVM, fig.cap="Résultats des différentes configurations d'hyperparamètre de One-Class SVM", echo=FALSE, results='asis' }

for(nu in nus) {

 svm_scores_norm <- svm_scores_norm_list[[as.character(nu)]]

  par(mfrow = c(1, 2))

  #nuage de points sur PC1 vs PC2
  plot(X2, col = ifelse(y_pred, "grey", "red2"), pch = 16, cex = 0.7,
       main = paste("One-Class SVM nu =", nu),
       xlab = "PC1", ylab = "PC2")

  legend("topleft",
         legend = c("Normal", "Outlier"),
         col = c("grey", "red2"),
         pch = 16, cex = 0.7)

  #histogramme des scores
  hist(svm_scores_norm, breaks = 30,
       main = paste("Distribution nu =", nu),
       xlab = "Score anomalie",
       col = "lightgrey")
  abline(v = median(svm_scores_norm[!y_pred]),
         col = "red", lty = 2, lwd = 2)
  legend("topright",
         legend = "Seuil outliers",
         col = "red",
         lty = 2, cex = 0.7)

  par(mfrow = c(1, 1))
}

```

\newpage

## code

```{r code, fig.cap="Code du projet",ref.label=knitr::all_labels(), echo =TRUE, results='hide', eval=FALSE}
```